臺灣苗栗地方法院民事判決　　　　　　　92年度簡上字第81號
上　訴　人　甲○○
訴訟代理人　張智宏律師
被 上 訴人　萊爾富國際股份有限公司
法定代理人　乙○○
訴訟代理人　丙○○
上列當事人間請求給付租金事件，本院於民國93年12月20日言詞
辯論終結，判決如下：
    主    文
原判決關於駁回後開第二項上訴人第一審簡易之訴，及命上訴人
負擔訴訟費用部分之裁判廢棄。
右廢棄部分，被上訴人應給付上訴人新台幣玖萬參仟參佰參拾貳
元，及自民國九十二年八月十二日起，至清償日止，按年息百分
之五計算之利息。
其餘上訴駁回。
第一審、第二審訴訟費用由被上訴人負擔十分之三，餘由上訴人
負擔。
    事實及理由
一、上訴人起訴主張：被上訴人於民國八十七年九月三十日向上
    訴人承租坐落於苗栗縣竹南鎮○○路○段三五○號一樓全部
    （含竹南山佳段二十一號之地上建築物）（以下簡稱系爭租
    賃物），原每月租金新台幣（下同）八萬八千八百八十九元
    ，租期自八十七年十月一日起至九十三年九月三十日止，兩
    造嗣於九十年八月二十二日協議自九十年十月一日起調降租
    金為八萬三千三百三十三元，租期自九十年十月一日起至九
    十三年九月三十日止，共計三年（以下簡稱系爭租賃契約）
    。依系爭租賃契約第七條第四款約定：「租賃期間尚未屆滿
    ，一方擬解除或終止契約時，應得對方同意，否則應賠償對
    方因此所生之損害」內容以觀，足徵兩造在租賃期間尚未屆
    滿前若擬終止契約時，應經他方同意，不得任意終止租賃契
    約，被上訴人竟未經上訴人同意即於九十一年十一月二十六
    日以存證信函片面通知上訴人自同年月三十日起終止系爭租
    賃契約，依前開約定內容並不生終止系爭租賃契約之效力，
    ，兩造系爭租賃契約之期間既尚未屆滿，且系爭租賃物又非
    可歸責於上訴人之事由而無法使用，僅因被上訴人主觀上認
    該門市業績不理想而不加以使用，依民法第四百四十一條之
    規定，被上訴人自應依約按期給付租金予上訴人。又因系爭
    租賃契約期間於本院審理中已屆滿，故先位聲明：原判決廢
    棄；被上訴人應給付上訴人一百九十一萬六千六百五十九元
    ，其中八十三萬三千三百三十元，自九十二年八月十四日起
    至清償日止，按年息百分之五計算之利息，其餘部分自九十
    三年十一月十六日起至清償日止，按年息百分之五計算之利
    息。退步言之，若本院解釋系爭租賃契約第七條第四款之約
    定，係指未經他方同意而任意終止租賃契約者，僅應賠償他
    方因此所受之損害者，上訴人既未同意被上訴人上開終止系
    爭租賃契約，且被上訴人並未將營業櫃台拆除及交出系爭租
    賃物之鑰匙，而仍繼續在占有使用中，故被上訴人應賠償上
    訴人所受之損害。是以，賠償範圍兩造既未於契約內另有特
    別約定，且系爭租賃契約係定有租賃期限，上訴人因信賴被
    上訴人而投入整地建屋之費用甚多，本得預期租賃期間之收
    入因而喪失，故以系爭租賃契約計算至契約期滿日為止，依
    民法第二百一十六條、第四百四十一條之規定，被上訴人自
    應填補上訴人所受損害及所失利益；若本院認為上訴人確受
    有損害，惟其金額並非上開主張者，爰依民事訴訟法第二百
    二十二條第三項之規定酌定之，並備位聲明為：原判決廢棄
    ；被上訴人應給付上訴人一百九十一萬六千六百五十九元，
    其中二十四萬九千九百九十九元，自九十二年八月十四日起
    ；其中一百六十六萬六千六百六十六元，自九十二年一月一
    日起；均至清償日止，按年息百分之五計算之利息。
二、被上訴人則以：系爭租賃契約雖係定期之租賃契約，惟兩造
    既合意一造提前終止契約未經他造同意者，應賠償對方所受
    之損害，應為提前終止契約之代價，故被上訴人以口頭及存
    證信函告知上訴人於九十一年十一月三十日終止系爭租賃契
    約，依系爭租賃契約第七條第四款之約定，上訴人僅得請求
    「所受之損害」，並不包括所失之利益，且上訴人迄今仍未
    舉證證明所受之損害為何。又上訴人雖信賴被上訴人而投入
    準備履行所需之費用及銀行貸款等，於法律上係屬於消極之
    契約利益即信賴利益，至於積極的契約利益，即因契約履行
    所得之利益，尚不在得為請求賠償之列。再者，縱認上訴人
    確實受有所害，然仍以系爭租賃契約第六條第二項約定以一
    個月租金即八萬三千三百三十三元為據，而被上訴人終止租
    約後，尚有租賃押租金二十四萬元未取回，願將之全數抵作
    終止系爭租賃契約之賠償金額而尚有餘，上訴人並無受有任
    何損害可言，並聲明駁回上訴人之先、備位之訴。
三、本件依民事訴訟法第四百六十三條準用第二百七十條之一第
    一項第三款規定，整理並協議簡化爭點及不爭執後，兩造同
    意就本院於九十三年六月四日準備程序中，兩造協議簡化之
    爭點為主張及辯論。茲被上訴人於八十七年九月三十日向上
    訴人承租系爭租賃物，每月租金八萬八千八百八十九元，租
    期自八十七年十月一日起至九十三年九月三十日止，兩造嗣
    於九十年八月二十二日協議自九十年十月一日起調降租金為
    八萬三千三百三十三元，租期自九十年十月一日起至九十三
    年九月三十日止，共計三年。而被上訴人於九十一年十一月
    二十六日以存證信函通知上訴人自九十一年十一月三十日起
    終止系爭租賃契約，上訴人於同年月二十八日已受領前開終
    止契約之書面意思表示，且被上訴人就九十一年十一月份之
    租金雖未繳納予上訴人，然被上訴人尚有上訴人已收執之押
    租金二十四萬元供清償等事實，為兩造所不爭執，復有上訴
    人提出與其所述相符、被上訴人不爭執其為真正之租賃契約
    、協議書、存證信函影本各一件為證，應堪信為真實。是以
    ，本件之爭點厥為：(一)本件系爭租賃契約是否業已終止；(二)
    若已終止，則上訴人所受之損害為何？茲分述如下：
  (一)按解釋意思表示，應探求當事人之真意，不得拘泥於所用之
    辭句，民法第九十八條定有明文。故解釋當事人所立書據之
    真意，以當時之事實及其他一切證據資料為其判斷之標準，
    不能拘泥字面或截取書據中一二語，任意推解致失真意。詳
    觀兩造系爭租賃契約第七條第四款約定：「租賃期間尚未屆
    滿，一方擬解約或終止契約時，應得對方之同意，否則應賠
    償對方因此所受之損害」，並非表示一方經他方同意始得終
    止租約，而係表示若未經他方同意而任意終止租約者，須賠
    償他方因此所受之損害，否則倘一律不得片面終止系爭租賃
    契約，即無可能對他方造成損害，故「否則應賠償對方因此
    所受之損害」之文字，係指單方終止系爭租賃契約之代價。
    又兩造系爭租賃契約第四條第四款約定：「租賃期滿或終止
    契約時，乙方（即本件被上訴人）應將標的物返還予甲方（
    即上訴人），並不得向原告請求遷移費用」，是租賃契約定
    有期限者，其租賃關係，於期限屆滿時消滅，然而上開約定
    內容則尚約定「終止契約」等情，參酌上開約定內容，足認
    本件租賃契約兩造同意任何一方於租約期限屆滿前，得終止
    契約，惟須賠償對方因此所受之損失，且依民法第二百一十
    六條之規定，包括所受之損害及所失之利益，並不排除所失
    利益之請求。又終止權之性質，係屬形成權一種，而形成權
    係賦予一方當事人得依其單方之意思表示，使法律關係之效
    力得以消滅，因此被上訴人不須得上訴人之同意下，即得單
    方終止系爭租賃契約。上訴人先位主張被上訴人上開終止系
    爭租賃契約，並未得上訴人之同意，被上訴人前開意思表示
    不生終止租約之效力等情，並不足取。是以，上訴人之先位
    之訴，既不足採，故次就被上訴人之備位之訴審酌之，合先
    敘明。
  (二)次按當事人約定租賃期限者，固應受期限之拘束，然若約定
    當事人之一方，得於期限屆滿前終止契約者，是即終止權之
    保留，法律所許可之。惟一方終止契約時，亦須依民法第四
    百五十條第三項之規定，負先期通知之義務，使他方得預作
    出租或使用之準備，以期公允。故上訴人於九十一年十一月
    二十八日收受被上訴人之終止系爭租賃契約，已如前述，則
    系爭租賃契約之租金係按月給付，應有一個月之準備期間，
    依民法第四百五十條第三項之規定，發生終止之效力即為同
    年十二月二十九日（見本審卷第一九四頁）。再者，依系爭
    租賃契約第七條第三款之約定：「乙方遷出時，如遺留家俱
    雜物不搬者，視為放棄，聽由甲方處理」（見原審卷第十一
    頁背面）。被上訴人於九十一年十一月二十六日之存證信函
    亦載：「‧‧‧‧自民國九十一年十一月三十日起終止貴我
    租賃契約，請台端（即上訴人）於租約終止時，點交收回租
    賃標的物，逾期不為點交事宜，本公司將於契約終止時之翌
    日起依法拋棄占有」等語以觀，上訴人於九十一年十一月三
    十日，即得占有使用收益或交付他人使用系爭租賃物，而開
    始規劃如何出租或使用以獲取利益。
  (三)又出租人應以合於所約定使用收益之租賃物，交付承租人，
    並應於租賃關係存續中，保持其合於約定使用、收益之狀態
    ，民法第四百二十三條定有明文。系爭租賃物上訴人自行整
    理後提供合於被上訴人使用狀況之建物，而由被上訴人承租
    後，另行投資裝潢，增加建物之使用價值，以利經營便利商
    店，有兩造於八十七年九月三十日所簽立之租賃店工程同意
    書在卷可稽（見本審卷第一二四頁），尚難認定上訴人整理
    系爭建物所投入之成本，以預期租約期滿之租金為所失之利
    益計算標準。又兩造終止系爭租賃契約後，上訴人亦已將系
    爭建物一部出租他人，上訴人均得自由處分管理系爭建物，
    上訴人復未舉證證明被上訴人於租約期滿前仍繼續占有使用
    等情，上訴人前開主張，不足採取。
  (四)再者，依民法第二百五十八條及第二百六十條之規定，於當
    事人依法律之規定終止契約者，準用之，民法第二百六十三
    條固定有明文。而民法第二百六十條所定之損害賠償請求權
    ，係專指因債務不履行之損害賠償而言，並不包括因契約消
    滅所生之損害在內，有最高法院五十五年台上字第二七二七
    號判例可資參酌。故契約消滅前，因債務不履行或其他原因
    已發生之賠償請求權，不因終止權之行使而受妨礙，至契約
    經有終止權之一方終止後，即嗣後歸於消滅，既不再有債務
    不履行之問題，自不新生債務不履行之損害賠償，復有最高
    法院八十二年度台上字第二五二九號判決可資參照。是以，
    違約金係當事人約定契約不履行時，債務人應負之懲罰性或
    損害賠償之預定，以確保債務之履行為目的，至當事人約定
    一方終止契約時，應支付他方相當之金額，則以消滅契約為
    目的，屬於保留終止權之代價，兩者性質迥異，故本件系爭
    租賃契約既有約定保留終止權，已如上述，則被上訴人行使
    終止權終止契約，當無違約可言，即不發生違約金之處罰問
    題。
  (五)從而，被上訴人既有九十一年十一月份之租金八萬三千三百
    三十三元並未給付予上訴人，及被上訴人於同年月二十六日
    正式以書面通知上訴人於同年月三十日終止系爭租賃契約，
    因未滿一個月之準備期間，依民法第四百五十條之規定，以
    一個月後即同年十二月二十九日發生終止效力止，上訴人受
    有九十一年十一、十二月之二個月租金之損失，已如前述。
    至於上訴人所失利益部分，本院審酌系爭租賃物坐落於苗栗
    縣竹南鎮○○路、光華北路及永貞路三叉路口，周圍尚有學
    校及加油站，屬於繁華地段，有現場概況圖一紙及現場照片
    六幀在卷可稽（見本審卷第一五一頁、第一五九至一六二頁
    ），而上訴人更於九十一年十一月六日聽聞被上訴人有意結
    束營業欲終止租賃契約（見本審卷第九六至九七頁），被上
    訴人嗣於同年月二十六日以書面通知上訴人終止系爭租賃契
    約，上訴人再加上前開一個月之準備期間，雖已有較充分時
    間使用或交付他人使用系爭租賃物而獲取利益，然上訴人原
    本可預期之租金利益仍受損失，惟此利益之計算並非逕以未
    到期之租金總額為計，否則無異剝奪被上訴人之終止權，尚
    欠公允。另上訴人已證明受有損害而不能證明其數額或證明
    顯有重大困難者，法院應審酌一切情況，依所得心證定其數
    額，民事訴訟法第二百二十二條第二項定有明文，故本院審
    酌上情，認為上訴人另受有二個月租金之所失利益為當。故
    上訴人得向被上訴人請求之損害賠償額共計四個月之租金損
    失（即83 333＊4 ＝333332），因被上訴人主張以二十四萬
    元之押租金主張抵銷，是上訴人得向被上訴人請求之金額則
    為九萬三千三百三十二元（000000-000000 ＝93332）， 上
    訴人逾此部分之請求，則不足採。
四、綜上所述，本件上訴人迄今仍無法舉證證明被上訴人於系爭
    租賃契約期滿前仍占有使用系爭租賃物，而被上訴人就系爭
    定期之租賃契約提前終止，應須賠償上訴人因此所受之損失
    ，上訴人得對被上訴人主張之損害賠償金額為三十三萬三千
    三百三十二元，而被上訴人得為抵銷抗辯之債權額為二十四
    萬元，是以於抵銷後，被上訴人尚應給付上訴人九萬三千三
    百三十二元及其法定遲延利息。從而，上訴人請求被上訴人
    給付九萬三千三百三十二元之損害賠償金額，及自起訴狀繕
    本送達被告翌日即九十二年八月十二日起至清償日止，按年
    息百分之五計算之法定遲延利息，為有理由，應予准許，原
    審就此部分為上訴人敗訴之判決，尚有未洽，上訴人請求廢
    棄改判，為有理由，爰就此部分廢棄原判決，並改判如主文
    第二項所示；至於上訴人逾上開部分之請求，原審為上訴人
    敗訴之諭知，核無違誤。上訴意旨，仍執陳詞，指摘原判決
    該部分不當，要求廢棄改判，為無理由，上訴應予駁回。
五、本件事證已臻明確，兩造其餘攻擊防禦方法與舉證，經審酌
    後核與判決結果無影響，爰不逐一論述，附此敘明。
六、據上論結，本件上訴為一部有理由，一部無理由，依民事訴
    訟法第四百三十六條之一第三項、第四百四十九條第一項、
    第四百五十條、第七十九條，判決如主文。
中　　華　　民　　國　　94　　年　　1 　　月　　3 　　日
                  民事庭審判長 法　官 張淑芬
                               法  官 黃佩韻
                               法  官 吳振富
正本係照原本作成。
如對本判決上訴，須於判決送達後廿日內向本院提出上訴狀。
中　　華　　民　　國　　94　　年　　1 　　月　　3 　　日
                          法院書記官  陳玲誼
